【裁判字號】    88,訴,1198
【裁判日期】    890525
【裁判案由】    損害賠償
【裁判全文】
臺灣桃園地方法院民事判決                        八十八年度訴字第一一九八號
    原      告  太平產物保險股份有限公司
    法定代理人  丙○○
    訴訟代理人  乙○○
    複代理人    辜郁雯  律師
    被      告  寶明企業有限?
    法定代理人  甲○○
    訴訟代理人  熊克  律師
右當事人間損害賠償事件，本院判決如左：
    主      文
原告之訴及假執行之聲請均駁回。
訴訟費用由原告負擔。
    事      實
甲、原告部分：
  一、聲明：
    （一）、被告應給付原告新台幣（下同）三百二十四萬八千七百元，暨自起訴狀
            繕本送達翌日起至清償日止，按年息百分之五計算之利息。
    （二）、原告願供擔保，請准宣告假執行。
  二、陳述：
    （一）、緣訴外人台灣現代國際電子股份有限公司（下稱台灣現代公司）前與被
            告訂立航空承攬發貨及內陸運送等契約，契約存續期間係自民國（下同
            ）八十六年七月一日起至九十一年六月三十日。由被告將台灣現代公司
            所委託運送，價值美金三千萬元（依當時美金台幣兌換匯率２８．６１
            合新台幣八億五千八百三十萬元）的半導體（Semi-conductors）、記
            憶體（Dram.Sram）、IC（Integrated  Cirluit Chips）等高科技產品
            存放於被告位在桃園縣蘆竹鄉○○村○鄰○○○段一五之六號之倉庫內
            ，每月租金為四萬六千四百十元。詎被告因疏於保管義務，致上開高科
            技產品中電腦晶片三十一萬八千片（下稱系爭貨物），於八十七年二月
            二十三日為因被告疏忽而告滅失，台灣現代公司因此損失新台幣三千七
            百十二萬五百元。又原告另與台灣現代公司就系爭貨物訂立保險契約，
            由原告承保系爭貨物損害總額之百分之三十五，保險期間自八十六年九
            月十一日至八十七年九月十一日，原告依承保比例理賠台灣現代公司一
            千二百九十九萬二千一百七十五元後，台灣現代公司即將對於被告之損
            害賠償請求權讓與原告，並以起訴狀繕本之送達，為債權讓與之通知。
    （二）、依台灣現代公司與被告訂立之契約（下稱系爭契約）第二十條第二項第
            Ａ款規定，被告僅在每月租金七十倍之範圍內負損害賠償之責，準此被
            告應賠償台灣現代公司三百二十四萬八千七百元，故原告基於保險代位
            及損害賠償請求權，請求被告給付原告三百二十四萬八千七百元，暨自
            起訴狀繕本送達翌日起至清償日止，按年息百分之五計算之利息。
    （三）、對於被告抗辯之陳述：
        １、被告以系爭契約第二十條第二項訂有：「Party  A should  cover the
            loss（part of loss not covered by Party B insurance  policy as
            below）of  Party B」（即Ａ方（即被告）應對Ｂ方（即台灣現代公司
            ）於Ｂ方保險單承保範圍以外之損失於下列限制責任之範圍內負責賠償
            ）。被告進而稱：由於現代公司對於系爭貨物全部均已投保，並無保險
            單承保範圍以外之貨物遭受損失之情形。被告依約無需負擔賠償責任等
            語，惟依民法第二二二條，故意或重大過失之責任不得預先免除。再依
            系爭契約第十五條：「寶明公司必須投保火險。台灣現代公司必須負責
            倉庫內財產及設施之損害，為免危險事由發生，如台灣現代公司不就財
            產損害為投保，其損害與甲方無關。」。（To prevent any dangerous
            occurrences Party A must purchase fire insurance.  Party B has
            to  be responsible  for  the  damage  of  any  belongings  and
            facilities  in the building.  If Party  B does not insure  the
            property  against  the damage  beyond  control, that  will  be
            irrelevant  to Party A）。亦即被告課存倉的貨主須投保之義務，而
            在貨主已全額投保之下，又稱其僅就未被保險涵蓋的部分，才要負賠償
            ，然而，由於貨主已全部保險，此約款若有效，不啻認寶明公司完全不
            須負任何責任，包含故意與重大過失之責任均不必負責，亦即，其可不
            須盡任何注意義務，因當貨主全部投保時，其所須負責部分即成為零，
            此約款之不合理，並足以妨害契約目的甚為顯然。被告與現代公司間此
            一約款無效。而本案中被告對儲倉貨物之安全控管如此疏忽，是否即因
            系爭契約第二十條約定保險理賠以外的損失被告才需賠償，而貨物既已
            全額保險，使被告實際上無需負責，因此而怠於為一般的安全控管？
        ２、系爭契約第二十條第二項為一免責約款，依免責約款共同解釋原則之「
            免責約款不得違反契約主要目的」之解釋原則，本件合約第二十條第二
            項不生效力。又依消費者保護法第十二條，定型化契約中之條款，對消
            費者顯失公平者，無效，而依同條二項三款規定：「契約之主要權利或
            義務，因受條款之限制致契約之目的難以達成者」，推定其顯失公平而
            無效。
                按台灣現代公司將高價貨物交由寶明公司儲存保管，寶明公司本應
            善盡防火、防盜等義務妥為安全保管，此為契約主要之義務，惟系爭契
            約第二十條若被認為有效，則足使寶明公司在其主要契約義務上掉以輕
            心（因貨既已全額投保，則寶明公司等於無責可負），自將致存倉之主
            要目的（即對貨物妥予保管）難以達成，依前揭消費者保護法十二條規
            定，本約款無效，被告自不得依此主張免責。即令不認本件為消保法之
            定型化契約，惟民事，法律無規定者，依習慣、無習慣者、依法理，基
            於使契約能合理履行之同一法理，任何契約只要涉及免責約款而此免責
            約款只要影響契約之目的，或限制主要權利義務之履行者，均不應令其
            生效力。
                契約第二十條第二項違反契約主要目的的理由主要在於合約第十五
            條之規定。系爭合約第十五條規定：「為免危險事由發生，寶明公司必
            須投保火險。台灣現代公司必須負責倉庫內其所屬之財物及設施之損害
            ，如台灣現代公司不就財產遭遇不可抗力之損害為投保，其損害與甲方
            無關。」 (To prevent  any dangerous  occurrences  Party A must
            purchase fire insurance. Party B has to be responsible for the
            damage of any belongings  and facilities  in the building.  If
            Party B does not insure the property against the damage beyond
            control, that will be irrelevant  to Party A）。其中提到，台灣
            現代公司必須為倉庫內其所有的財物與設施之損害負責，與系爭契約第
            二十條合併觀察，縱被告需對系爭貨物滅失負責，被告亦僅就月租的七
            十倍限度負責，結果，等於台灣現代只能從寶明得到三百餘萬元，與八
            億元之高昂貨價相較，台灣現代公司能不保險？實際已達到貨主不得不
            自動去投保的結果。而在貨主已全額，且已就所有事故都投保之下，被
            告又僅就未被保險涵蓋的部分，才要負賠償，不啻認寶明公司完全不須
            負任何責任，此約款之不合理，並足以妨害契約目的甚為顯然。蓋其足
            使被告在其主要契約義務上掉以輕心（因貨既已全額投保，則被告自然
            無責可負），自將致存倉的主要目的（即對貨物妥予保管）難以達成。
            被告雖指原告對於系爭契約第十五條之規定內容有所誤解，惟參考寶明
            公司與同倉庫另一貨主樂金半導體公司合約中關於此之規定，內容是：
            「第八條：危險負擔，有關租賃標的物之火險保費由甲方（被告寶明公
            司）負擔，乙方置於租賃標的物內之財物，由乙方自行投保，保費由乙
            方自行負擔，若有損失與甲方無關」，乙方即貨主樂金公司，樂金公司
            置於租賃標的物內之財物僅有電腦記憶體，IC板等價值達美金一千五百
            萬元即新台幣四億二千九百餘萬元之貨物，則此處財物不指貨品，又是
            指何物？同理，寶明與另一貨主即本件現代公司之合約雖用英文版，但
            結構文字均同，被告稱本件合約十五條所訂之"Party   B（現代公司）
            has to be responsible  for the  damage  of any belongings  and
            facilities  in the building"並非指現代公司對自己之貨品負責，而
            係指對寶明公司個人財物及設施負責，惟對照其相同部分之前開與樂金
            公司之合約中文版第八條，顯非如此。況縱無第十五條之規定，依系爭
            契約第二十條被告亦足以規避其責任。
                系爭契約中明定第二十條第二項之責任限制條款，目的即在於確定
            危險預估成本以避免無法負擔之損害，由此可見，寶明公司負擔限制責
            任範圍內之賠償額本即在其成本預估範圍，且其此部分其亦有保險，亦
            即用保險來保障其「成本取向下」認可之賠償範圍，故被告稱每月租金
            僅區區數萬元不能承擔事故云云，惟依以上說明，在責任限制範圍內，
            為其依成本預估所能承擔。
                另按「保險制度，旨在保護被保險人，非為減輕損害事故加害人之
            責任」，最高法院八十六年台上字第二二六五號判決揭有明文，被告豈
            能以已有保險故可以不賠以減輕此責？更何況，保險人之代位權為法律
            所明訂，保險法第五十三條：「被保險人因保險人應負保險責任之損失
            發生，而對於第三人有損失賠償請求權者，保險人得於給付賠償金額後
            ，代位行使被保險人對於第三人之請求權」，此為法定權利，豈可依被
            保險人與加害人之合約即將此法定權利在未讓保險人知悉得其同意之情
            形下即由第三人任意排除？此條文對保險公司自不生效力，原告太平保
            險公司於理賠後，自不受合約二十條二項之限制，仍能對被告主張其法
            定權利。
                被告又稱：「台灣現代公司明知第二十條第二項之約定，仍就全部
            寄存晶片購買保險，係其主動對被告之贈與或對被告可能負擔債務之免
            除」。惟按貨主會買保險是因合約十五條，貨主無論如何不可能事先免
            除保管義務人之債務，或以事先約定免責對之「贈與」，否則將無法期
            待合約被妥善履行。
                退步言之，若  鈞院尚不認為系爭契約之第二十條約款無效，則此
            部分之約定，於本件亦應無適用：蓋條文規定被告應依限制責任方式賠
            償現代公司未受保險理賠的損失。按此條文只有在部分保險情況才有適
            用，因部分保險才有一部受理賠，一部未受理賠之情形，而由被告負責
            未受理賠之部分，如此被告至少還有責可負，以督促其善盡注意能力，
            以完成契約之主要目的。本件係全額投保，沒有契約條文上所說一部分
            理賠，一部分未理賠之情形，自無該條之適用。
        ３、被告另引民法第二二五條之規定，主張系爭貨物係遭歹徒劫掠而致滅失
            ，係因不可歸責於債務人之事由而致給付不能，被告依法免除應負之保
            管及返還系爭貨物等義務等語，惟按系爭合約第二十條約定有：「Ａ方
            （即被告）對天災、地震、颱風、洪水、戰爭、暴動、不可抗力、政府
            法令變更之處分，造成之損害、滅失、遺失、短少或品質瑕疵，不負責
            任。」亦即，依契約雙方以顯著文字為此特別約定的反面推論，寶明公
            司就上述事項之外之事故，應予負責，故縱認本件係強盜搶劫所致之損
            失，惟「強盜」並非約款所列舉被告可不負責之事項。
        ４、所謂重大過失，依我國判例見解：「民法上所謂過失，以其欠缺注意之
            程度為標準，可分為抽象的過失、具體的過失，及重大過失三種。．．
            ．顯然欠缺普通人之注意者，為重大過失。．．．重大過失，則以是否
            顯然欠缺普通人之注意定之」（最高法院四十二年度台上字第八六五號
            判例），而依學者梅仲協先生之見解，係指：「怠於善良管理人之注意
            ，而其情節重大之謂也。」依學者鄭玉波先生之見解，認重大過失係對
            當事人所要求之注意程度甚低，而其標準係客觀的，即須顯然欠缺一般
            人之注意時，始認為有過失，否則稍加注意，即不致有過失。復依學者
            孫森焱先生之見解，係指顯然欠缺注意，如稍加注意，即得避免損害之
            情形。查系爭貨物之所以遺失，依被告主張，係其公司遭強盜搶劫。惟
            按，被告所受託儲存貨物價值甚為高昂，該次強盜事件所損失、分屬訴
            外人樂金公司與台灣現代公司之貨物價值即高達三億元，原儲存於被告
            倉庫內之貨物價格更高達十二億八千餘萬。而儲存如此高價貨物，自應
            要求擔負更高之注意義務。況本案發生於八十七年二月下旬，而於本案
            發生前，即發生數次高價電腦記憶體被搶劫之事故，被告身為專業電腦
            記憶體倉庫之營業人，自應加強倉庫之安全防護。惟被告竟任令倉庫主
            任何玉堂同時持有全套磁性密碼卡及鑰匙，未委由不同之人分別保管；
            且倉庫於夜晚來臨，歹徒最易行動之際，竟只剩何玉堂一人，沒有任何
            警衛或駐庫人員，致予歹徒可趁之機會。亦即，只要劫持何玉堂一人，
            即可得逞，乃於何玉堂「獨自一人」前往停車場準備開車返家之際予以
            挾持，令其以鑰匙開啟鐵捲門及磁卡解除保全設定，開啟倉庫碼頭大門
            ，上三樓起出監視錄影帶並拔取電源線，開啟樂金公司倉庫鐵捲門及現
            代公司倉庫鐵捲門，將貨櫃車駛往卸貨碼頭，再由各歹徒進入倉庫內分
            次將三億元之貨搬至卸貨碼頭之貨櫃車，得手後從容分頭離去。按於此
            過程中，若倉庫有其他警衛、巡邏人員，歹徒即無法能如此輕易得手。
            惟被告之倉庫雖有保全設施，但解除與否繫於一人，且倉庫又未對此一
            身繫全倉庫貨物安危之人加以特別注意或保護。歹徒只要於倉庫主任日
            常獨自返家之時間守候並下手行劫，被告即等於沒有任何保全措施而言
            ，其防護方法豈能謂無重大過失？而寶明公司不僅是一倉庫，亦是一繁
            忙的發貨運送中心，貨運司機來來往往，知悉倉庫如此鬆懈之防護情形
            ，極易引起歹徒覬覦且易於得逞，本件歹徒之一即為「日盛貨運有限公
            司」駕駛貨櫃車之離職員工郭峻瑋。
                被告不斷指出：「被告對於倉庫所設置之保全措施並無重大過失可
            言」、「歹徒確係無法突破安全系統，乃採用以多數人強暴脅迫之方法
            強劫晶片，足見被告所實施之安全措施確實有效防止寄存貨物遭受竊盜
            損失」等語。被告的重點均在於已設有保全，所以無過失。惟按被告受
            託保管物品，不只要有堅固的倉庫，更要有能發揮此堅固倉庫，不要使
            此堅固倉庫輕易去其效用的保管方法。即令其係銅牆鐵壁，惟千鈞繫於
            一髮，能瞬間瓦解此「銅牆鐵壁」的方式卻如此輕易，全部繫於一個完
            全沒有任何防護的普通人身上，則有一堅固倉庫又有何用？此不論從「
            專業」的風險管理上，以及一般人都知道印章、密碼、銀行簿不放一起
            的道理上，均已構成違背一般人注意義務之重大過失。
                被告雖辯稱會由何玉堂一人持有倉庫全付保金卡、密碼鑰匙，是因
            為預防意外災害發生時可及時搶救，以及顧客臨時進、出貨時可隨時開
            啟，然而：意外災害的發生，銀行保險箱庫房或類似之保管機構都有可
            能發生，但並不曾聽聞為此而放棄人為風險管理防弊的基本原則；而所
            稱顧客臨時進出貨，由於此乃高價貨物，貨主在晚間的運送頗有安全顧
            慮，殊少在下班後進出貨，退步言之，果偶有此上班時間外之進出貨情
            形，寶明公司能接受，自然應能協調各該負責的員工留下來開啟倉門，
            而不是因此即將一套完全的保全卡、鑰匙於平常即集中於一人身上。被
            告稱：「何玉堂持有全付鑰匙及密碼一事，乃被告公司之安全機密，他
            人無從知悉。」然而，只要是有「人」知道之事，何以保證他人無從知
            悉，重點應置於依風險控制之經驗法則做設計，以盡人事，而不是不圖
            此而寄望於「應該沒有人知道」。原告提出銀行保險箱庫房的風險管理
            為例，被告辯以：銀行金庫存有鉅額款項或高價物品，且銀行搶劫案不
            勝枚舉，自然應有較高之注意義務等語。本件不可一概而論。惟查：被
            告位於桃園縣蘆竹鄉之系爭倉庫於事故時存放有共新台幣十二億八千餘
            萬之價昂高科技產品，這樣的價值規模，一般銀行恐亦比不上，如寶明
            公司所言，其當因此應負高的注意義務；銀行搶案固亦有所聞，惟倒還
            沒有搶劫保險箱庫房者，所聽聞者多或運鈔車行搶，則依被告之邏輯，
            因還沒有搶到庫房，所以其不能預見會搶庫房自無從做這方面之注意，
            然而，相同情形之銀行庫房風險管理卻依然重，此無他，基本原則之遵
            循而已。同理，搶劫晶片在國內亦已時有所聞了，則被告保管上之注意
            義務依其自承，亦屬應隨之提高了！被告雖另辯稱，依倉儲業之經驗，
            從未有「搶劫」倉庫之往例發生，以往均係在運送中或潛入倉庫「竊盜
            」等語，其似認，應有發生剛剛好屬於「倉庫」「搶劫」之例，其才需
            因而提高警覺，惟重點在於，屬性為「高科技、高價電子產品」的物品
            ，已成歹徒做案、覬覦的目標，只要屬此即有被搶、被偷的可能性，至
            於此物品放在倉庫，歹徒亦有其探詢、計劃之後可得手的方式，不見得
            去挑戰倉庫的硬體設備，而是由控制看管倉庫的人下手，故身繫重任的
            看管之人，其行止是否有足夠的安全？其所知、所持有之物是否足使歹
            徒畢其功於一役，都會減輕或增加歹徒作案之困難度、故並非貨物一入
            倉庫，就萬無一失，使被告因而無從想像放在倉庫裡還會被搶。至於什
            麼才是好的人為管理制度？至少在一般人的經驗法則上，在專業高價倉
            儲者的專業注意義務上，要能通得過檢驗，在做到了這些而仍不免發生
            事故，才能說，我沒有過失，不能在沒有做到時就說，反正做到沒做到
            結果可能都一樣（例如被告說，今天即使相關的保全密碼鑰匙分開二人
            放，歹徒挾持何玉堂一人，亦可喝令何玉堂騙出另一人出來，結果可能
            一樣），法律責任的判斷上不一樣的地方在於，一個在保管方式上該注
            意的義務上沒有過失，一個在保管的方式上有過失，法律責任因而自然
            有所不同。
        ５、況被告依系爭契約並非僅是倉庫保管人，且亦承攬訴外人台灣現代公司
            之貨物空運及內陸運輸，依民法第六三四條：「運送人對於運送物之喪
            失、毀損或遲到，應負責任，但運送人能證明其喪失、毀損或遲到，係
            因不可抗力，或因運送物之性質，或因託運人或受貨人之過失而致者，
            不在此限。」，故知我國陸上運送人所負為事變責任，須證明屬不可抗
            力始可免責。查本件損失之發生係在貨存放於倉庫期間，則寶明居於陸
            上貨物運送人地位，在提貨完成之前，除了不可抗力事由或契約有約定
            有效之免責條款外，必須負任何原因所致的損失賠償責任，而本件依被
            告所指強盜事件，如前所述，亦係因其重大過失所致，顯非屬不可抗力
            ，被告自無從免責。
        ６、退步而言，設若  鈞院不認為被告對本件高價貨物安全儲倉的防護有「
            重大過失」，則其亦絕對構得上違反專業倉儲業之善良管理人注意義務
            而有「過失」，再設若  鈞院認為「強盜」是一種不可抗力，依最高法
            院八十五年台上字第一三七二號判決意旨所示：「按海商法第一百十三
            條第四款規定所謂天災，係屬自然所引起之災變，人力所不能控制。近
            年來科技發達，天氣預報日新月異，颱風之預測已甚正確，若明知颱風
            逼近，而仍貿然發航，致貨物發生毀損滅失，自不得諉係天災而主張免
            責」、「新雅輪船長未注意氣象預報，冒然決定發航，非無過失，惟既
            非船長因航行或管理船舶之行為而有過失，上訴人主張依該條款規定（
            註：海商法第一一三條第一款），不負賠償責任，應非可採」，亦即，
            最高法院於該案中表示一見解：即令是天災，不可抗力，惟若遭遇此天
            災係因自己的過失所致，則「不得諉係天災而主張免責」。故被告不能
            援引合約第二十條主張：因為是不可抗力，所以完全不必負任何責任。
            蓋若不如此認為，則將使海上運送人怠於辨明天候情勢。同理，若不論
            被告倉庫之安全防護如何，反正遇強盜均可不負責，自然易使被告怠於
            善盡注意義務。故若有事證可顯示遭遇不可抗力，係因自己之疏失，自
            不能主張免責。故系爭貨物之滅失縱係因強盜此一不可抗力之事由所致
            ，亦因其有過失而不能主張免責。
                被告認為：「二案對於損害發生之可預見程度截然不同。於該案中
            ，法院以船長對於因氣象預報颱風逼近而預見必然發生之天災未予注意
            ，造成損害為理由，認定船長有過失，洵屬正確」等語。惟就被告此看
            法，原告需說明以下數點，以免誤解：船長海員亦有本身之生命安危，
            若其「預見」「必然」遇到天災，豈會毫不在意，仍向天災行？置自己
            生命於不顧？實係颱風預報，係對數萬平方公里之區域為之，在整個颱
            風範圍內其危險程度並不相同。故即令有颱風預報，須視船舶依其船舶
            噸位、船速，預訂航程會不會遇到其無法抵擋之風，而船長也會運用操
            船避風之專業知識，以不定向航行嘗試避風，故在有颱風警報下，船長
            仍開航，並非已預見必遇天災而不以為意，其必然會充分考慮以上各點
            ，至於其考慮的過程中在判斷上有無過失，則屬另事，惟絕不似被告所
            言，該案係預見必然發生天災而仍不在意，迎向前去。
        ７、承前所述，被告既有重大過失，則依民法第二二二條自不能援引合約第
            二十條二項Ｂ款主張只於承保範圍以外的損失才賠償，或限制其責任在
            只賠每月倉租（四萬六千四百十元）的七十倍，則本件原告太平保險公
            司依保險契約理賠台灣現代公司一千二百九十九萬二千一百七十五元，
            起訴請求被告給付三百二十四萬八千七百元，自無不合。蓋被告至少應
            依其所擬定的責任限制條款負責，自極合理的，被告在書狀中亦提及「
            被告以一般倉庫營業人合理預見之危險，計算保管費用，提供與所收取
            費用相當之安全服務」，果係如此，其在合約上規定若有損害賠償範圍
            為租金的七十倍，自亦屬其預算中認為合理者，且被告就此部分亦已自
            行投保以分攤風險。
  三、證據：提出台灣現代公司與被告寶明公司簽訂之契約書、台灣現代公司出具之
            火險賠款收據、公司執照、最高法院八十五年台上字第一三七二號判決
            、八十七年二月二十五日聯合報剪報、潘政雄著「國際貨物買賣契約中
            不可抗力條款之研究」頁十三、十四、台灣現代公司與原告就存放於被
            告倉庫貨物之保單、台灣樂金公司與富邦產物保險公司存於被告倉庫貨
            物之保單、台灣GAB Robins公司八十七年三月五日公證報告、被告倉庫
            主任何玉堂所作成被告桃園倉庫搶劫案事故說明、中興保全公司八十八
            年二月份被告倉庫密碼設定資料、剪報資料、永霖公證公司公證報告、
            花蓮區中小企業銀行庫房及現金管理要點、陽明貨櫃場傳真、最高法院
            四十二年度台上字第八六五號、八十六年台上字第二二六五號判例、劉
            宗榮著「定型化契約論文專輯」頁一三六至一三八頁、被告與訴外人樂
            金公司之倉儲合約等各乙件為證。
乙、被告方面：
  一、聲明：
    （一）、如主文第一項所示。
    （二）、如為不利於被告之判決，請准許提供擔保免為假執行。
  二、陳述：
    （一）、被告與訴外人台灣現代公司訂有「航空貨運承攬暨發貨中心承攬合約」
            （下稱系爭契約）。台灣現代公司於八十七年二月間將其電腦晶片一批
            寄存於被告所經營，位在桃園縣蘆竹鄉○○村○鄰○○○段一五之六號
            三樓被告公司之倉庫內。詎於八十七年二月二十三日晚間七時許，被告
            公司倉儲主任何玉堂將保全系統設定完畢，準備返家之際，遭凌泰然等
            七人持尖刀挾持，並遭毆擊成傷。繼而將何玉堂挾持至凌泰然小客車前
            座，脅迫逼問被告公司保全設施密碼，致使何玉堂不能抗拒而供出密碼
            。凌泰然等即依此解除密碼設定，將倉庫內所寄存之台灣現代公司電腦
            晶片劫掠一空。
    （二）、按民法第二百二十五條規定：「因不可歸責於債務人之事由，致給付不
            能者，債務人免給付義務。」系爭貨物因遭歹徒劫掠而致滅失，係因不
            可歸責於債務人之事由而致給付不能，被告自對於台灣現代公司免除賠
            償之責。至於原告就被告之抗辯主張合約之責任限制條款 (Limitation
            of  Liability)已明定免責事由，依其反面解釋，本件強劫事件並非合
            約列舉免責之事由，被告即應予負責云云。惟查本件合約之責任限制條
            款列舉部份非可歸責於被告之事由，約定被告對該等事由所造成之損失
            不負賠償責任。此類約款在商務契約上乃經常見到之一般性條款，兩造
            延用此一般性之約款，其真意係此約定之免責事項與法定之免責事由併
            存，並無排除民法第二二五條適用之意思。
    （三）、又被告與台灣現代公司於系爭契約第二十條約定有責任限制條款（
            Limitation of liability），約定：「Party A did not bear any
            responsibility in case of...force majeure...which cause damage
            ,loss....  」（即Ａ方（被告）對於因force majeure所造成之損害不
            負任何責任）。按美國Black's Law Dictionary（黑氏法律辭典）對於
            force  majeure之解釋，係指無法掌握、抗拒之力量。該條款常見於工
            程合約，用以在因雙方所無法掌握及以適當之注意仍無法避免之因素所
            造成部分合約無法履行之情況下，保護合約當事人。此外，美國  West
            Publishing Company所出版之「Words and Phrases」：  在  Pacific
            Vegetable Oil Corp. v. C. S. T., Limited乙案，法院認定「force
            majeure並不必然限制在與天災相同之範圍內，判斷標準在於，在損害
            發生時的特定情況下，是否未有當事人因素介入，而發生不能克服的事
            件，即使謹慎、注意、小心亦無法防止。)而英國  Stevens  &   Sons
            Limited 出版公司之 THE EXPORT TRADE - the Law and Practice of
            International Trade則認為：「force majeure這個用語在法律上有清
            楚的含意，包括所有當事人無法掌控的事件。」足見force  majeure係
            指契約當事人無法掌握、且以合理之注意仍無法避免之事由，不以天災
            為限。一般多將之翻譯為「不可抗力」。
                系爭合約之責任限制條款 (Limitation of Liabilities)所列舉之
            免責事項包括下列四類：(１)  天災，地震、颱風、洪水    (natural
            disaster, earth quake, typhoon, flood)；(２)戰爭、暴亂 (war,
            riots)；(３)不可抗拒之事件 (force majeure)；及 (４)政府法令變
            更所為之處分 (disposed by government due to regulation change)
            等。本條款訂立之方式，係將force  majeure與天然災害及戰爭、暴動
            併列，應係概括地指該等事項以外、而契約當事人無法掌控、抗拒之事
            件。而且被告與另一訴外人台灣樂金國際半導體股份有限公司所訂定之
            「發貨中心承攬合約﹂使用與系爭合約類似之中文版本，其中對於
            force  majeure之中文用語譯為「其他不可抗拒之事由」，足見本件責
            任限制條款force  majeure係指天然災害、戰爭、暴動以外而當事人所
            不能抗拒之事件。而本件強盜自包含於內而屬被告無法掌握及避免之事
            由。學者史尚寬先生在討論運送人責任時，亦認為強劫係屬不可抗力事
            件。被告依約自對於該事由所致之損失不負賠償之責。
    （四）、原告指摘系爭晶片遭強劫時，被告公司僅有倉儲主任何玉堂一人，致受
            歹徒覬覦，著有過失云云。惟查：
          (１)、關於被告寶明公司之倉庫，可將三樓視為一個大倉庫，其中再設置
                兩個小倉庫，一個專為存放樂金公司之電腦晶片，另一個專為存放
                原告現代公司之晶片。在安全設置上，需使用保全公司之保全卡刷
                卡後，再以鑰匙開啟大門始能進入三樓大倉庫。進入三樓之後，樂
                金公司及現代公司之專用倉庫另各有不同之保全裝置，欲進入各該
                倉庫時，必須持有另外一套保全卡及密碼，此外尚有兩層鐵捲門及
                鋼門需用鑰匙打開，才能進入儲放電腦晶片之小倉庫。
          (２)、在人員配置上，一位員工負責樂金公司，持有樂金公司小倉庫之保
                全卡、密碼、鐵捲門及鋼門之鑰匙；另一位員工則持有現代公司小
                倉庫之鑰匙和密碼。此二人共用一支大門鑰匙，視何人較晚下班而
                定，輪流取得大門鑰匙鎖門。何玉堂則持有包括三樓大門及二個小
                倉庫之全付保全卡、鑰匙及密碼。至於一般員工則不能擁有全套密
                碼及鑰匙。
          (３)、被告公司作此安排設計之目的在於以兩位員工各自負責一家公司，
                以何玉堂持有全付鑰匙和密碼為預備應急救災時使用。平時，何玉
                堂並不負責處理一般進貨、出貨事宜，僅於該二人請假未上班時才
                由何玉堂代為處理。如因倉儲業者之客戶有臨時進貨、出貨之情形
                ，則由何玉堂開啟倉庫出貨、進貨，以應急需。因此，倉庫鑰匙和
                密碼由何玉堂一人保管實非被告之過失，而係為配合客戶需求之實
                務上必須之處置。此外，僅公司內部負責倉庫安全之相關同仁知悉
                何玉堂持有全付之保全卡、鑰匙及密碼，一般人無從得知。
          (４)、被告為確保倉庫安全，特別委請國內著名之中興保全股份有限公司
                設置保全系統，並負責安全防護，殊難謂被告對於安全防護有何過
                失可言。案發當時何玉堂係因受脅迫致不能抗拒而供出保全密碼，
                嗣又於脅迫之下對中興保全佯稱因公司客戶臨時要出貨，需稍後再
                設定密碼，致中興保全無法即時查知異狀。足見保全公司之安全系
                統未能防止歹徒強劫晶片，係因歹徒使用強暴脅迫手段使何玉堂無
                法抗拒所致。客觀而言，任何人均無法抗拒，並非被告有任何過失
                。
                被告經營倉庫業務，依法固然應負善良管理人之注意義務，惟其係
            指依交易上一般觀念，認為有相當知識經驗及誠意之人應盡之注意。查
            倉庫營業人採取何種方式保管寄存貨物，係以寄存貨物之性質為斷。本
            件之電腦晶片在倉儲實務上，鮮有發生過搶劫電腦晶片之事例，因此被
            告按其經驗針對晶片可能遭竊盜之危險，委請中興保全股份有限公司設
            置保全系統，負責安全防護工作。而歹徒確實無法突破安全系統，乃採
            用以多數人強暴脅迫之方法強劫晶片。足見被告所實施之安全措施確實
            有效防止寄存貨物遭受竊盜損失，業已符合「有相當知識經驗及誠意之
            倉庫管理人」所應盡之注意義務，殊難謂被告有何過失可言。原告雖列
            舉數次電腦晶片搶案，惟均非倉庫搶劫案。而被告對於倉庫竊盜案件之
            發生業已確實有效防制，對強盜亦有相當程度之防範，殊難謂被告所盡
            之注意程度低於「有相當知識經驗及誠意倉庫營業人應盡之注意」，而
            有重大過失。
                原告又主張強劫歹徒之中有「日盛貨運有限公司」之離職駕駛郭峻
            瑋，藉以指摘被告「對貨物注意如此鬆懈‧‧‧」云云。實際上，日盛
            貨運公司僅負責運送位於楊梅之海運貨物倉庫，從未至系爭倉庫 (位於
            桃園縣蘆竹鄉)載運貨物。原告所指殊屬無據。
                此外，原告引用銀行業對於金庫之安全管理規定為依據，指摘被告
            保管庫房鑰匙及密碼之方式與銀行業不同而有重大過失云云。惟查銀行
            業與倉儲業之性質全然不同，按一般交易經驗，銀行業之危險與倉儲業
            亦不相同：
          (１)、金庫存有鉅額款項或高價值物品眾人皆知，銀行搶劫案不勝枚舉，
                在一般交易上當然課予銀行業者極高之注意義務。而倉儲業在本案
                之前從未發生倉庫搶案，因此按一般交易經驗，「有相當知識經驗
                及誠意之倉庫營業人」與「有相當知識經驗及誠意之銀行業者」所
                應盡之注意及其安全防範方式當然不能相提並論。
          (２)、銀行存、提款項之時間有嚴格之限制，所有金錢存、提必須於上班
                時間內進行，因此銀行金庫密碼、鑰匙分由不同職員持有，絕不致
                於影響客戶存提款項。尤其銀行失火幾乎不曾發生。而對於倉儲業
                者，客戶時有要求臨時緊急進出貨之情形，亦常有火災等意外發生
                ，如非由何玉堂一人保有全部鑰匙及密碼，做為備用處置，確保隨
                時可開啟倉庫，實無法兼顧效率與安全之服務要求。因此被告由倉
                庫主任何玉堂一人持有全部鑰匙及密碼實係實務上必要之安排，並
                非被告之過失。
                原告指被告倉庫地處偏僻，「離最近的居住人家亦在一百公尺以上
            」。實際上被告倉庫位於道路路旁，進入道路之後，一側為住宅社區，
            設有二十四小時警衛；道路另一側相距約二十公尺即為被告公司之倉庫
            。而且倉庫一樓為台灣日立化成公司二十四小時工作之工廠，每日下午
            六時左右就會放下鐵捲門，具有相當之安全性。原告所謂「離最近的居
            住人家亦在一百公尺以上」云云，顯然與事實不符。
                原告又依據中興保全所提供之密碼設定時間紀錄，指摘何玉堂經常
            於下班後獨自一人停留於倉庫，再獨自回家云云，乃原告臆測之詞，亦
            與事實完全不符。實際上，如果有客戶於下班後運貨進倉庫，均由其他
            二位員工各自負責，進貨完畢之後自行上鎖、設定密碼之後回家，無需
            何玉堂留下等候。日後再由二位員工將進、出貨報告交由何玉堂彙整。
            如果何玉堂留下協助，亦多於貨物進倉之後一同離開。因此何玉堂並無
            原告所述經常一人留下加班、獨自回家之情形。原告僅憑安全系統設定
            時間即指摘何玉堂行止無安全考量，經常獨留一人於倉庫內，再獨自回
            家，乃毫無憑據之武斷揣測，殊無足採。實際上，搶案發生當日係因樂
            金及現代兩家公司均於下班時臨時進貨，由二位員工各自處理貨物進倉
            之後，由於何玉堂臨時決定留下製作存貨明細記錄，俾使客戶於次日取
            得最新之存貨資料，何玉堂乃請其他二位員工先行回家，再加班製作報
            表，因而遭到歹徒挾持。此外，原告一再指摘被告由何玉堂一人保管倉
            庫鑰匙及密碼，給予歹徒可趁之機，而屬重大過失。惟查：何玉堂持有
            全付鑰匙及密碼一事，乃被告公司之安全機密，他人無從知悉。而且本
            件強盜案之發生，並無任何證據表示歹徒係鑑於倉庫密碼及鑰匙由何玉
            堂一人保管而起意強劫。原告以倉庫鑰匙及密碼均由何玉堂一人保管，
            武斷指摘因此予歹徒可趁之機，引發歹徒強劫之動機云云，毫無依據，
            均屬臆測之詞。即使密碼及鑰匙分由二人保管亦無法防止本件強盜案得
            逞。例如歹徒可以挾持任何一人，而後脅迫其騙使另一人到倉庫。而且
            搶案發生時，歹徒搶得何玉堂身分證之後，要脅表示如果何玉堂不說實
            話，以致出差錯，將按身分證地址找其算帳。於此情形之下，任何人均
            無法抗拒脅迫，只能順從將另一人騙來倉庫，否則可能有慘死歹徒手中
            之危險。又如為兩人分持密碼及鑰匙，則必須二人同時上、下班始能開
            門、鎖門，而歹徒以多人實施搶劫，同樣可以輕易挾持二人而達到搶劫
            之目的。因此被告倉庫主任何玉堂持有全部密碼和鑰匙，與歹徒強盜得
            逞並無因果關係。依據以上說明，何玉堂擁有全套密碼及鑰匙乃配合客
            戶實際上需要之措施，並無過失可言。而因強盜事件致貨物滅失，當然
            屬於因不可抗拒之原因致貨物滅失，而無須賠償。
    （五）、原告引用最高法院八十五年度台上字第一三七二號判決，表示天氣預報
            颱風逼近，仍貿然發航致貨物毀損滅失，不得諉係天災而主張免責云云
            。惟查該案事實與本案不同，二案對於損害發生之可預見程度截然不同
            。於該案中，法院以船長對於因氣象預報颱風逼近而預見必然發生之天
            災未予注意，造成損害為理由，認定船長有過失，洵屬正確。至於本件
            歹徒侵入保管倉庫搶劫電腦晶片之事例，不僅並非必然發生，而且乃極
            少發生者，被告並無預見必然有歹徒侵入倉庫行搶之情形，二件事實不
            同，不得比附援引。被告以一般倉庫營業人合理預見之危險，計算保管
            費用，提供與所收取費用相當之安全服務，應無過失可言。
    （六）、至於原告主張系爭合約非僅為倉庫合約，尚包括運送行為，應按民法第
            六三四條規定，被告除不可抗力事由及有效免責條款之外，對於任何原
            因所致之損害均應負擔賠償責任云云，惟查：系爭合約之內容固然包括
            倉儲及運送等事項，不過被告依約須待台灣現代公司就特定貨物為各別
            、具體指示之後，始按指示發送。實際上，台灣現代公司對於本件滅失
            之電腦晶片尚未有所指示，因此晶片於倉庫保管中滅失，應僅適用民法
            倉庫之相關規定，民法第六三四條於本件並無適用餘地。
    （七）、縱令被告對於遺失電腦晶片之損害應負賠償責任，惟依被告與台灣現代
            公司於系爭契約第二十條第二項約定：「Party  A should  cover the
            loss （part of loss not covered by Party B insurance policy as
            below ）of Party B」（Ａ方（即被告）應對Ｂ方（即台灣現代公司）
            之損失（Ｂ方保險單承保範圍以外之損失在下列範圍內）負責）。而台
            灣現代公司對於系爭貨物全部均已投保，並無保險單承保範圍以外之貨
            物遭受損失之情形。被告依約無須負擔賠償責任。
                原告主張系爭契約第二十條第二項乃定型化條款，免除被告之故意
            或重大過失責任，違反民法第二二二條不得免除之規定，同時違反消費
            者保護法第十二條定型化條款之規定，係屬無效。惟查系爭合約係由兩
            造依契約自由原則所訂立，合約第十二條第二項並非定型化條款，原告
            之主張殊無足採。蓋所謂定型化約款，係指締約之一方之契約條款已以
            先擬定，他方僅能依該條款訂立契約，否則即受不締約之不利益。此乃
            定型化約款首要之概念特徵。惟查：
          (１)、被告經營倉庫業，提供場所供台灣現代公司儲存貨物，賺取微薄之
                保管費用，在市場激烈競爭下，被告為維繫業務、爭取客戶，根本
                沒有能力預先擬訂定型化條款，強勢要求寄存人按照條款簽約。相
                反的，客戶如果無視於被告僅係賺取微薄之場地租金，而要求取消
                責任限制條款，令被告負擔與收取之租金顯不相當之鉅額賠償，被
                告為維繫客戶關係、爭取業務，也只得忍痛接受。
          (２)、實際上台灣現代公司與被告訂立系爭合約時，曾經充分審閱合約，
                也提出許多修改要求，被告多表同意。例如，被告原擬於契約中規
                定：「如B方遲延給付租金，B方應按日給付月租金之百分零點五之
                利息。如B方繼續遲延給付租金超過六十日者，A方有權取銷本契約
                。」此約款在台灣現代公司之要求下亦被取銷，足見被告確實並無
                強勢議約能力。此外，據原告前委任律師發函被告要求賠償之存證
                信函所載，台灣現代公司於損害發生之後，要求被告取消責任限制
                條款，被告回函表示可以同意取消責任限制條款，但基於責任負擔
                增加，乃要求調整服務費用。惟台灣現代公司拒不同意，要求被告
                取消責任限制條款，且不許提高費用。被告為維持業務，只有忍痛
                接受。
          (３)、依上所述，足以證明台灣現代公司在議定締約條件之能力上並非弱
                者而屬強勢者，反而被告屬於議定締約條件之弱者。因此，系爭合
                約第二十條第二項約定並非定型化條款，而係雙方在契約自由之原
                則下自由訂定之約款，合法有效，對兩造均有拘束力，至為明顯。
                且台灣現代公司並非消費者，其將電腦晶片寄存於被告倉庫並非消
            費行為，本件並無消費者保護法之適用。按前述說明，本項規定既非定
            型化條款，亦無違反誠信原則之處，原告主張本項違反消費者保護法第
            十二條規定而無效，顯無理由。合約第二十條第二項約定被告僅就台灣
            現代公司投保範圍以外之損害負賠償責任，台灣現代公司是否投保以及
            投保之範圍如何，悉由該公司自由決定，合約並未強制台灣現代公司投
            保。只須台灣現代公司不予投保，被告即會按合約負其賠償責任，並無
            原告所指約定免除被告故意及重大過失責任之情事。原告主張合約第十
            五條乃強制台灣現代公司投保之約款，以致於即使被告有故意或重大過
            失均無須負責。惟查第十五條僅約定台灣現代公司應對無法掌控之損害
            (against damages beyond control)投保，而且第十五條末句僅約定「
            B方是否不為其財產就無法掌控之損害投保，與A方無關  (irrelevant)
            」，並未強制要求台灣現代公司投保。故系爭契約第二十條第二項及第
            十五條並未免除被告之故意及重大過失責任。本件台灣現代公司明知第
            二十條第二項之約定，在系爭契約訂立時，並沒有免除被告任何責任，
            而是在契約訂立之後，台灣現代公司明知投保將免除被告責任之情形下
            ，主動就全部寄存晶片購買保險，自可解釋為其主動對被告之贈與或對
            被告可能負擔債務之免除。原告主張合約第十五條中段規定：「．．．
            Party B has to be responsible for the damage of any belongings
            and facilities in the building．．．」 (原告譯為：台灣現代公司
            必須負責倉庫內其所屬之財物及設施之損害) 以致台灣現代公司不得不
            將所有可能之事故投保。再適用第二十條第二項時，被告無須負擔任何
            賠償責任，而致本合約目的不達，應屬無效云云。惟查原告錯解第十五
            條中段之文義，其主張全然無據，蓋合約第十五條並未要求台灣現代公
            司負擔寄存貨物之全部損害，其第十五條中段之文義係規定台灣現代公
            司應就倉庫內屬於被告寶明公司個人財物及設施之損害負責，而非規定
            現代公司應就寄存電腦晶片負責。按belongings之意義係指「things
            you own that are small enough to be carried  (你所擁有而可以攜
            帶的物品)」 (英國伯明罕大學出版)、「personal  property, such
            as clothes (個人財物，例如衣服)」 (The Newbury House出版之美式
            英語字典)、「the things that you own, especially  those that
            you can carry with you (你所擁有的物品，尤其是你所能攜帶的」)(
            英國Longman出版社出版)。顯見第十五條中段所指之belongings係指可
            以隨身攜帶之個人物品而非寄存之貨物。而台灣現代公司並無個人物品
            存放於倉庫內，因此係指被告公司體積小而可攜帶之物品。且在合約中
            凡是規定寄存貨物者，均以「Goods」及「Products」表示，未曾以「
            belongings」表示寄存之貨物。況若本條確係規定台灣現代公司應自行
            負擔晶片之損失，即無必要再定有第二十條之責任限制條款。
                又原告主張合約第十五條中段配合第二十條第二項之責任限制條款
            使本件契約之目的無法達成，應屬無效等語。姑且不論原告誤解第十五
            條中段之文義，所為主張業已失其依據。按學者劉宗榮認為：「免責條
            款就其功能而言可分為兩類：其一是『企業合理化經營所必需之免責約
            款』，此類免責約款，旨在使企業確定危險、預估成本，約款存在之目
            的，一方面避免企業遭受偶發或無法負擔之損失，另一方面亦兼為保障
            契約相對人之利益，使其能以合理之負擔，獲得對價之實益」。被告向
            台灣現代公司收取之費用每坪僅為一千四百五十元，每月收入區區數萬
            元，一旦發生寄存貨毀損滅失之事故，顯非被告所能承擔，足見於雙方
            於合約中明定第二十條第二項之責任限制條款，目的即在於確定危險預
            估成本以避免無法負擔之損害，係屬合法有效之約款，至為明顯！
                即使退萬步言，假設被告著有過失，亦屬輕過失，得約定免除，原
            告一再指摘合約第二十條第二項免除被告重大過失責任，應屬無效云云
            ，顯無足採。
    （八）、再查原告另外引用最高法院八十六年台上字第二二六五號判決所示：「
            保險制度，旨在保護被保險人，非為減輕損害事故對加害人責任。」以
            及保險法第三十五條所定代位權之規定主張被告不得以已有保險賠償為
            由可以不賠云云。惟查：
          (１)、被告主張無需負擔賠償責任係按照合約條款明文約定而為主張，並
                非憑空藉口現代公司已受保險理賠而不願賠償。如按原告所持之見
                解，則任何人辛苦議約所確定之風險與責任，經他方投保之後即無
                止境擴大，寧有是理？
          (２)、原告又謂如果被告可以主張不賠，即係侵害其法定之代位權等語。
                惟所謂保險法第五十三代位權係保險公司繼受受害人之請求權，而
                本件受害人現代公司既然已依約免除被告之賠償責任，已無請求權
                可供原告代位行使，乃必然之法理。原告與現代公司訂定保險合約
                時疏於檢視系爭倉儲合約之內容，自應自行承受本身疏失所造成之
                不利益。
    （九）、是無論依據民法規定或系爭契約約定，訴外人台灣現代公司對於被告均
            無損害賠償請求權，原告自無從代位或受讓，故原告之請求自無理由。
三、證據：提出航空貨運承攬及發貨中心承攬合約書、台灣高等法院八十八年度上訴
          字第九四二號刑事判決、被告與樂金公司之合約書影本、台灣現代公司之
          修約要求、存證信函、台灣現代公司提出修改後新合約、被告致台灣現代
          公司要求調整費用函、台灣現代公司函、美國「Words  and Phrases」對
          force  majeure之解釋、英國Stevens  &  Sons  Limited出版公司之THE
          EXPORT  TRADE -  the Law and Practice  of International  Trade對
          force  majeure之說明、被告倉庫之位置圖、台灣現代公司與被告間之新
          訂契約等各乙件為證。
    理      由
一、本件原告主張：訴外人台灣現代公司前與被告訂立航空承攬發貨及內陸運送等契
    約，台灣現代公司將電腦晶片等高科技產品存放於被告位在桃園縣蘆竹鄉○○村
    ○鄰○○○段一五之六號之倉庫內，詎其中電腦晶片三十一萬八千片（下稱系爭
    貨物）於八十七年二月二十三日因被告對系爭高價貨物安全儲倉之防護有重大過
    失致遭強盜而告滅失，縱認系爭貨物之滅失係因強盜此一不可抗力之事由所致，
    惟被告因違反善良管理人之注意義務而有過失，亦不能主張免責。依台灣現代公
    司與被告訂立之契約（下稱系爭契約）第二十條第二項第Ａ款規定，被告僅在每
    月租金七十倍之範圍內負損害賠償之責，準此被告應賠償台灣現代公司三百二十
    四萬八千七百元。原告另與台灣現代公司就系爭貨物訂立保險契約，由原告承保
    系爭貨物損害總額之百分之三十五，原告依承保比例理賠台灣現代公司後，台灣
    現代公司即將對於被告之損害賠償請求權讓與原告，並以起訴狀繕本之送達，為
    債權讓與之通知等情，為此本於保險代位請求權及損害賠償請求權，求為命被告
    給付原告新台幣三百二十四萬八千七百元，暨自起訴狀繕本送達翌日起至清償日
    止，按年息百分之五計算之利息之判決。
二、被告則以：伊所保管之電腦晶片三十一萬八千片，係因凌泰然等七人於八十七年
    二月二十三日挾持正欲返家之被告倉庫主任何玉堂，脅迫其供出倉庫密碼，據此
    解除密碼設定、侵入被告倉庫內強劫得逞而告滅失。伊對於倉庫之安全防護工作
    ，已盡有相當知識經驗及誠意之倉庫管理人所應負之善良管理人注意義務，對於
    系爭貨物之滅失並無過失，是系爭貨物既因歹徒強劫而滅失，係屬不可抗力，依
    被告與訴外人台灣現代公司就系爭貨物所訂立之契約第二十條之責任限制條款及
    民法第二百二十五條第一項規定，被告自無須負擔損害賠償之責。縱令被告對於
    系爭貨物之保管存有過失，惟因訴外人台灣現代公司已就系爭貨物為全額保險，
    依前開契約第二十條第二項規定，被告自無庸負賠償之責，準此，原告主張保險
    代位或受讓訴外人台灣現代公司之損害賠償請求權，請求被告賠償，自無依據等
    語，資為抗辯。
三、查訴外人台灣現代公司與被告訂立契約，由被告負責保管台灣現代公司所有之電
    腦晶片等高科技產品，台灣現代公司就上開物品已全額保險，其中與原告訂立約
    定承保比例百分之三十五之保險契約，茲有凌泰然等七人於八十七年二月二十三
    日以挾持倉庫主任何玉堂之方式，侵入被告倉庫強劫電腦晶片共三十一萬八千片
    （下稱系爭貨物），台灣現代公司蒙受損失後，原告即依保險契約比例理賠，台
    灣現代公司並將對於被告之損害賠償請求權讓與原告等情，為兩造所不爭，並有
    台灣現代公司與被告寶明公司簽訂之契約書、台灣現代公司出具之火險賠款收據
    、台灣現代公司與原告就存放於被告倉庫貨物之保單、被告倉庫主任何玉堂所作
    成被告桃園倉庫搶劫案事故說明、台灣高等法院八十八年度上訴字第九四二號刑
    事判決等件為證，自屬真實。是以本件所應審酌者乃在於（一）、依兩造前開契
    約被告究應擔負如何之注意義務，（二）、被告對於系爭貨物遭劫滅失事件是否
    有過失？茲分敘如下：
    １、查被告與訴外人台灣現代公司訂立之航空貨運承攬暨發貨中心承攬契約，兼
        含運送契約及倉庫契約之性質，被告對於寄存於倉庫之貨物保管，依民法第
        六百十四條準用第五百九十條之規定，自應盡善良管理人之注意義務。惟前
        開契約第二十條第二項規定：「被告寶明公司（即契約所稱Ａ方）應對Ｂ方
        （即訴外人台灣現代公司）之損失（在Ｂ方保險單承保範圍以外之損失者）
        負責。」（契約原文為「Party  A should cover the loss（part of loss
        not covered by Party B insurance policy as below）of Party B」）。
        就此一約款反面解釋，被告固應就訴外人所未投保部分負損害賠償之責，然
        合約中同條第二項Ｂ款復規定：「在存倉時，僅就當時每月租金之七十倍，
        至多不逾美金七十萬元之範圍內負責。」（原文為「In warehouse-Base on
        70 times of same month rental fee.  But maximum must not exceeding
        USD700,000.」），兩者合併觀察，被告縱因故意或重大過失致應損害賠償
        責任時，至多亦僅負每月租金之七十倍，即不逾美金七十萬元之賠償責任。
        惟查訴外人台灣現代公司寄存於被告倉庫中之貨物，多為半導體、記憶體、
        IC  等高科技產品，於系爭貨物滅失時，即存放有價值美金三千萬之貨物，
        此為兩造所不爭，若依前開契約約定，縱因可歸責於被告之故意或重大過失
        事由致存放物品滅失，被告亦僅需負每月租金四萬六千四百十元之七十倍，
        合計三百二十四萬八千七百元之損害賠償，此與所存放物品之價值相較，自
        屬顯不相當，台灣現代公司為防範未然，避免蒙受重大損失起見，自會就存
        放物品投保，且核情亦無一部投保，另一部份不投保，專視被告對於貨物滅
        失有無過失而請求賠償之理。在貨主普遍全額投保之情形下，被告縱有故意
        或重大過失致應負損害賠償責任時，依契約第二十條第二項規定結果，實際
        上亦無庸負責或僅負限制責任，該約款不啻預先免除或限制被告之故意或重
        大過失責任，此要與民法第二百二十二條規定：「故意或重大過失之責任，
        不得預先免除。」之禁止規定有違背，該條款依法自屬無效。綜上，被告應
        依民法第六百十四條準用第五百九十條之規定，就系爭貨物之保管，負善良
        管理人之注意義務，如係因被告之故意或重大過失致系爭貨物滅失時，被告
        依法仍應負責，而不受前開契約第二十條第二項規定之限制，合先敘明。
    ２、又被告與台灣現代公司於系爭契約第二十條之責任限制條款（Limitation
        of liability）亦載明：「Party A did not bear any responsibility in
        case of natural  disaster, earth  quake,typhoon,flood, war, riots,
        force majeure  or dispose by government  due to regulation  change
        which cause damage, loss, missing, shortage  or quality defective.
        」，上開責任限制條款 (Limitation of Liabilities)所列舉之免責事項包
        括下列四類：(１)、天災，地震、颱風、洪水  (natural disaster, earth
        quake, typhoon, flood)；(２)、戰爭、暴亂  (war, riots)；(３)、不可
        抗拒之事件   (force   majeure) ；及  (４) 、政府法令變更所為之處分
        (disposed by government  due to regulation change)等，而該條款訂立
        之方式既係將"force  majeure"與天然災害及戰爭、暴動等事項併列，應係
        指前開天然災害、戰爭及暴動以外，當事人所不能抗拒之事件，亦即所謂之
        「不可抗力」之情形。上述之責任限制條款，列舉不可歸責於被告之特定事
        由，約定被告對該等事由所造成之損失不負賠償責任，此類條款旨在使企業
        確定危險、預估成本，約款存在之目的，一方面避免企業遭受偶發或無法負
        擔之損失，另一方面亦兼為保障契約相對人之利益，使其能以合理之負擔，
        獲得對價之實益，為企業合理化經營所必需之免責約款，屬商務契約上常被
        採用之一般性條款，兩造採用此免責約款，其意乃在使前開約定之免責事項
        與法定之免責事由併存，應不生排除民法第二百二十五條適用情形甚明。按
        「因不可歸責於債務人之事由致給付不能者，債務人免給付義務。」，民法
        第二百二十五條第一項定有明文。依前述知，被告固應就債務之履行，負善
        良管理人之注意義務，然對於不可歸責於被告、因不可抗力所致之損害，被
        告即無庸負責，至損害之發生是否可歸因於不可抗力，應視具體情形予以客
        觀判斷。本件原告雖主張：被告謂系爭貨物係因遭強盜搶劫而滅失，惟被告
        所受託儲存貨物價值甚為高昂，自應要求擔負較一般情形更高之注意義務；
        況本案發生前，即有數次高價電腦記憶體被搶劫之事故，被告身為專業電腦
        記憶體倉庫之營業人，自更應加強倉庫之安全防護。惟被告捨此不為，竟任
        令倉庫主任何玉堂同時持有全套磁性密碼卡及鑰匙，未委由不同之人分別保
        管，與銀行保管業務相較，顯有疏漏；且被告亦未對何玉堂之人身安全加強
        防護，於夜晚來臨，歹徒最易行動之際，倉庫竟只剩何玉堂一人，沒有任何
        警衛或駐庫人員，致予歹徒可乘之機，是被告對於損害之發生顯有重大過失
        云云，並提出台灣GAB Robins公司八十七年三月五日公證報告、被告倉庫主
        任何玉堂所作成被告桃園倉庫搶劫案事故說明、中興保全公司八十八年二月
        份被告倉庫密碼設定資料、剪報資料、永霖公證公司公證報告、花蓮區中小
        企業銀行庫房及現金管理要點、陽明貨櫃場傳真函等件為證，惟為被告所否
        認，並辯稱：其已就存放電腦晶片倉庫可能發生遭竊之情形加強安全防護，
        舉凡倉庫之安全設施，鑰匙、密碼、保全卡之保管，均已盡善良管理人之注
        意義務，並以被告倉庫之位置圖為證；至被告委由倉庫主任何玉堂保管全套
        鑰匙、密碼及保全卡，係考量倉庫之特別需要，以因應臨時進出貨物或緊急
        災害時之防處，且被告對於何玉堂持有全套鑰匙、密碼及保全卡一事亦充分
        保密，何玉堂獨自一人離開倉庫係偶然之事，歹徒不致事先知悉；又倉庫與
        銀行不同，其注意義務與安全防範方式自不能相提併論，故損害之發生要屬
        不可抗力等語。經查：凌泰然等七人經長期策畫，於八十七年二月二十三日
        預先埋伏被告位在桃園縣蘆竹鄉○○村○鄰○○○段一五之六號三樓之倉庫
        附近，並準備拖板車及貨櫃伺機行動，於晚間七時許，見被告公司倉儲主任
        何玉堂將保全系統設定完畢，準備返家之際，即持尖刀挾持、並毆擊何玉堂
        成傷。繼而將何某挾持至凌泰然所有之自小客車前座，脅迫逼問被告公司保
        全設施密碼，致使何玉堂不能抗拒而供出密碼，凌泰然等即依此解除密碼設
        定，並命何玉堂向保全公司佯稱因公司臨時需進出貨，故稍後再設定保全密
        碼，使保全公司亦未能發現異狀，以此方式將倉庫內所寄存之台灣現代公司
        電腦晶片劫掠一空，再重新設定密碼後從容離去，顯見凌泰然等人此一強盜
        行為，已籌備許久、規劃縝密，而就被告對於系爭貨物之保管方式觀之，於
        客觀上確已考量倉庫空間之配置規劃、多重安全設施之設計，並斟酌倉庫內
        保管物品之特殊性質及價值，另一方面從本件損害發生之過程觀之，整個強
        劫行為中，並未有任何證據足認被告方面或被告公司倉儲主任何玉堂個人因
        素介入其中，應足認被告已盡善良管理人之注意義務。系爭貨物既係因歹徒
        有計畫之強劫而告滅失，依前述可知，顯非被告盡其善良管理人之注意義務
        所能避免，故係屬不可抗力，揆諸前揭規定，原告主張被告於前開強劫事件
        有重大過失或至少有違善良管理人之注意義務之過失，應負損害賠償責任云
        云，自不足採信。
四、綜上所述，系爭貨物係因不可歸責於被告之事由滅失致給付不能，依民法第二百
    二十五條第一項規定，被告免給付義務，是訴外人台灣現代公司對於被告並無損
    害賠償請求權，從而，原告依代位權及損害賠償請求權之法律關係，請求被告給
    付原告三百二十四萬八千七百元，暨自起訴狀繕本送達翌日起至清償日止，按年
    息百分之五計算之利息，即非正當，應予駁回。原告之訴既經駁回，其假執行之
    聲請，亦失所附麗，併駁回之。
五、本件事證已臻明確，兩造其餘攻擊防禦方法，核與判決結果不生影響，故不另一
    一論述，併此敘明。
六、據上論結，本件原告之訴為無理由，依民事訴訟法第七十八條，判決如主文。
中      華      民      國    八十九    年      五      月    二十五    日
                                        臺灣桃園地方法院民事第一庭
~B法      官  汪智陽
右正本係照原本作成
如對本判決上訴須於判決送達後廿日內向本院提出上訴狀
中      華      民      國    八十九    年      五      月    二十五    日
~B書  記  官  楊由漢


司法院資訊處製作；財團法人民間司法改革基金會備份。
